臺灣高等法院臺南分院刑事判決　　　　　　 九十一年度上易字第一二二號　　Ｃ
　　　上　訴　人　臺灣台南地方法院檢察署檢察官
　　　被　　　告　甲　○　○
　　　選任辯護人　蘇　明　道
　　　被　　　告　乙　○　○
　　　選任辯護人　林　瑑　琛
　　　被　　　告　戊　○　○
　　　被　　　告　丙　○　○
右上訴人因被告違反農會法案件，不服臺灣台南地方法院九十年度易字第一五六六號
中華民國九十年十二月五日第一審判決（起訴案號：臺灣台南地方法院檢察署九十年
度偵字第七一四○號），提起上訴，本院判決如左：
      主      文
原判決關於乙○○、丙○○部分撤銷。
乙○○共同對於有選舉權之人交付財物而約其為一定之行使，處有期徒刑伍月，如易
科罰金，以佰元折算壹日。
丙○○有選舉權之人收受財物而許以為一定之行使，處有期徒刑肆月，如易科罰金，
以佰元折算壹日。緩刑貳年。
丙○○所收受之新台幣伍萬元沒收之，如全部或一部不能沒收時，追徵其價額。
其餘上訴駁回。
      事      實
一、乙○○為台南縣佳里鎮農會十三屆理事，亦為第十四屆理事候選人，丙○○為該
    農會第十四屆安西里農會代表候選人，該選區應選五席，共有戊○○、謝仙道、
    丁○○、丙○○、林明德、黃盈智、楊丁存等七人參選登記，安西里里長林國賓
    於民國九十年一月八日邀集各登記參選人吃飯，結果黃盈智參而不選（結果以零
    票落選），楊丁存另參選台南縣農會代表，而退出佳里鎮農會會員代表之選舉，
    致戊○○、謝仙道、丁○○、丙○○、林明德形成同額競選局面），乙○○於民
    國（下同）九十年二月十三日及十四日，即九十年二月十五日選舉農會代表前，
    將裝有現金新台幣（下同）五萬元之牛皮信封送予有選舉權之丙○○，要求丙○○於理事選舉時，應投票支持乙○○所給紙條上人選，並請不知情之杜陳秀娥將
    五萬元交予丁○○（另為不起訴處分），然遭丁○○拒絕，丙○○遂於同年二月
    二十三日理事選舉時，依乙○○之指示，投票予被告乙○○及黃金賜、李茂雄、
    黃瑞仁等四人。
二、案經台南縣調查站移送臺灣台南地方法院檢察署檢察官偵查起訴。
      理      由
甲、乙○○、丙○○部分：
一、訊據被告乙○○坦承有轉送牛皮紙袋予丙○○，惟辯稱：我在調查站第一份筆錄
    時我並沒有承認，當時因為我父母中風中，需要我的照顧，而在第二份筆錄調查
    員要我配合他們所作筆錄。這三包東西實際上在晚上拿來，但人我並不認識他，
    也不是甲○○他拿來的，但調查站人員一直要我配合他們，才做筆錄的等語。被
    告丙○○辯稱：「我沒有接到錢，但我請我的太太拿去還人家，我太太拿去還時
    ，那家的門並沒有開，無法退還，我是將這些錢買禮物給支持我的會員，我是投
    給我自己想要的人還，並不用人家來指使。」等語。
二、按被告之自白，須非出於強暴、脅迫、利誘、詐欺或其他不正之方法，且與事實
    相符者，始得採為證據，刑事訴訟法第一百五十六條第一項定有明文，如被告之
    自白，係出於不正之方法，並非自由陳述，即其取得自白之程序，已非適法，則
    不問自白內容是否確與事實相符，因其非係適法之證據，即不能採為判決之基礎
    。被告乙○○於本院供稱在臺南縣調查站之供詞係遭利誘所為，經本院調查時當
    庭勘驗播放臺南縣調查站調查員訊問被告乙○○之錄影帶，其中第一次訊問（九
    十年三月十二日十三時至十五時四十五分）時，負責訊問之調查員稱：「不講會
    收押。」（十三時五十一分是四十秒），、旁員打字員稱：「沒有承認來講一定
    要關，有講檢察官可以讓你馬上走。」（十三時五十二分二十三秒），調查員起
    稱：「我去拿證人保護法。」（十三時五十二分五十秒）調查員稱：「（解釋證
    人保護法），偵查中自白，保證你是證人，檢察官可求處免除其刑。」（十三時
    五十九分）調查員稱：「你非殺人放火、如你被抓去關，我也替你惋惜。」（十
    四時十六分三十秒）在旁之調查員一直說：「可能會被收押。」（十四時二十九
    分二十二秒），被告乙○○稱：「我並沒有做，我不怕關，如有違法自應被關。
    」第二次訊問（同日十七時五十分至十九時十分）時，調查員稱：「現在不要說
    別的，不要被關最重要。」，乙○○承認有將牛皮紙袋的東西交給戊○○、丙○○、丁○○等語。其二次應訊態度、應答迥異，參以調查員屢次告知如坦白即可
    回家，如不承認，會被關，並提出證人保護法，表示保證乙○○無事等情，被告
    乙○○在該調查站所為之自白，確係出於不正之方法，有本院九十一年八月二十
    三日勘驗筆錄可憑，該調查站取得被告乙○○自白之程序，顯非適法，揆諸前開
    規定，則不論其等自白內容是否確與事實相符，因其非係適法之證據，均不能採
    為判決之基礎，先為敘明。
三、經查：
（一）農會代表同額競選：證人丙○○於偵查中稱：「安西里選區登記參選時有幾名
      參選人？有戊○○、謝清道、丁○○、林明德、黃盈智、楊丁存及我共七人楊
      丁存為何撤銷登記改選縣農會代表？九十年一月八日十六時許安西里里長林國
      賓召集我們七位代表參選人，除黃盈智由他父親黃漢昌代表之外我們六人都到
      場（林國勳之餐廳）協調由五人出來參選，協調過程中林國賓說有一席縣農會
      代表保證不用競選就可以當選，楊丁存因他實力較差，就同意撤銷參選會員代
      表，協調結東後就直接撤銷參選。」 (見選他卷二十九頁反面)，證人謝仙道
      、戊○○、林明德、甲○○、莊東波亦為相同之陳述 (見選他卷三十四頁、三
      十五頁、三十頁八反面、八十一頁、八十五頁)，證人黃盈智稱：「 (為何零
      票落選？)我要上班沒有興趣 (選農會代表)，：：：，是里長林國賓說讓長輩
      先做，我沒興趣參選。」 (見選他卷一二八頁反面)，故黃盈智係參而不選，
      可見該次農會代表選舉係同額競選，戊○○、謝清道、丁○○、林明德、丙○○篤定當選．
（二）賄選部分：被告丙○○稱：「（乙○○在二十三日晚上拿五萬元現金何人收受
      ？）我沒有收，是回家後，我太太跟我說乙○○好像拿一包東西來，我隔天叫
      她拿去還給乙○○，乙○○說是上面安排叫她拿給我，錢我收下來。」「（九
      十年二月二十三日會員代表選舉，給乙○○、黃金賜、李茂雄、黃瑞仁？）因
      我認識他們，是我自己的人選。」「（錢是表示乙○○提供紙條，要求照號碼
      投票給這四人？）乙○○有拿紙條給我，這是他們的配票，我有照號碼投票，
      但這些人本來是我屬意的人選。」 (見選他卷第一三○頁)，「（問：乙○○
      為何送你五萬元？）一月八日餐廳協調時，乙○○也有到場，在二月十三日晚
      上（會員代表投票前二天）他拿五萬元現金來我家給我太太意思叫我在理事選
      舉時投他一票，當天晚上我不在，錢是我太太收的，我隔天下班後知道我太太
      拿了乙○○五萬元，我就拿去還他，乙○○表示，安西里五位參選人（黃盈智
      除外），每人都有五萬元，叫我不要拒絕，我才收下。」「（問九十年二月二
      十三日會員代表會選舉理事時，為何投票給乙○○、黃金賜、李茂雄、黃瑞仁
      ？）乙○○要求我支持這四人，在該次開會前他拿一張紙條給我，要我照號碼
      投票，我就照他的意思投給該四人，因我已收他五萬元了。」「（五萬元如何
      運用？）我全數一百份禮品給會員」 (見選他卷第三一頁)，被告乙○○於原
      審稱：「不實在，當時我在偵查中是因為聽信調查員說有證人保護法可以保護
      我，所以我才在偵查中那樣說，但是事實上有六人競選，怎會有搓圓子湯的情
      事，當天我雖然有去，但是去一下就走了，他們說十麼我並不清楚，九十年二
      月十三日有一個司機拿了三包牛皮信封：：：，其中壹包我拿給丙○○：：。
      」，證人丁○○稱：「（為何有佛天宮感謝狀？）乙○○有意蟬連第十四屆理
      事，我當選會員代表後，在九十年二月底，乙○○的太太到我服務的單位找我
      ，她說她先生有意參選理事，表示給我一點金錢代價，我說我不會收下這些錢
      ，我有自己的人選，杜太太說要給我的錢捐給佛天宮。」 (見選他卷第三三頁
      )，證人杜陳秀娥稱：「我到他（丁○○)公司找他，我先生有交代我拿一個農
      會信封裡面裝什麼我不知道，丁○○說東西他不能收，叫我拿到佛天宮，我就
      回家，該信封擺回家中交給我先生乙○○處理。」 (見選他卷第三六頁)，此
      外並有佛天宮感謝狀、農會代表選舉會議記錄、理、監事選舉會議記錄在調查
      局卷內可憑，足見被告乙○○確有拿裝有五萬元之牛皮信封交丙○○，期約其
      於佳里鎮農會理事選舉時為一定之行使，丙○○亦有收受該裝有五萬元之牛皮
      信封，而於佳里鎮農會理事選舉時為一定之行使，乙○○辯稱不知牛皮紙袋裝
      何物，丙○○辯稱未約定投票給乙○○指定之人，均為事後卸責之詞，不足採
      信，犯行洵堪認定。
四、核被告乙○○所為，係犯農會法第四七條之一第一項第二款之罪；被告丙○○所
    為，係犯同法第四十七條之一第一項第一款之罪。原審未予詳究同額競選之事實
    ，遽認乙○○交付金錢時間在農會代表選舉前，丙○○尚未取得農會代表之身分
    ，尚未成為有選舉權之人，乙○○即非向有選舉權之人行賄，與農會法第四十七
    條之一第一項第一、二款規定不符，而不成立犯罪等情，尚有未洽，檢察官上訴
    意旨，執指摘原判決不當，為有理由，應由本院將原判決撤銷改判，爰審酌被告
    乙○○以不正當方法操縱選舉，事後坦承犯行，被告丙○○非親自收受該賄款，
    事後欲返還，因乙○○拒收而無法退還，又因收款而於投票為一定之行使等情狀
    ，量處乙○○有期徒刑伍月，丙○○有期徒刑四月，並均諭知易科罰金之折算標
    準。查被告丙○○未曾受有期徒刑以上刑之宣告，有卷內前科表可查，經此偵審
    程序教訓，應知警惕諒無再犯之虞，本院認所宣告之刑，以暫不執行為適當，併
    諭知緩刑二年，以勵自新。
乙、甲○○、戊○○部分：
一、公訴意旨以：被告甲○○前係台南縣佳里鎮農會第十三屆農會總幹事，被告戊○○為該農會第十四屆安西里農會代表候選人，甲○○為操控農會理事選舉，進而
    獲聘為第十四屆總幹事，竟於民國九十年二月十三日，將三包各裝有現金五萬元
    之牛皮信封交予乙○○，而與乙○○共同基於犯意聯絡，由乙○○將上開金錢分
    送予有選舉權之丁○○（另為不起訴處分）、丙○○ (另為判決)及戊○○，要
    求該三人於理事選舉時，應投票支持被告甲○○所規劃之人選，乙○○乃於同日
    交予戊○○五萬元，戊○○遂於同年二月二十三日理事選舉時，依乙○○之指示
    ，投票予被告乙○○、黃金賜、李茂雄及黃瑞仁等四人，認被告甲○○、戊○○
    各涉犯農會法第四十七條之一第一款、第二款之罪等語。
二、按犯罪事實應依證據認定之，無證據不得推定其犯罪事實；又不能證明被告犯罪
    者，即應諭知無罪之判決，刑事訴訟法第一百五十四條、第三百零一條第一項分
    別定有明文。
三、訊據被告甲○○辯稱：「我沒有送任何東西，我能不能獲聘是和理事的關係，當
    時是理事他們聘請我的，而是理事他們推選我作總幹事，我並沒有去運作任何農
    會的事情，也沒有辦法全盤操控，當時我只是代理總幹事，是他們因為我的業績
    不錯，所以他們要聘任我的，總幹事的職缺，是由理事們職權聘任的。」被告戊○○辯稱：「我沒有收受五萬元，當時有很多人來拜託我，但我有我的人選，我
    是投我自己想要的人選。」等語。
四、公訴人認被告等涉犯農會法第四七條之一第一款、第二款之罪，係以被告乙○○
    、丙○○之證述為據，惟查：
（一）被告甲○○部分：被告丙○○僅證稱被告乙○○拿錢給他，並未證述被告甲○○涉案情節，被告乙○○雖於檢察官偵訊時稱：「（三包五萬元是何人交給你
      的？）甲○○有拿三包東西給我，我不知是什麼我沒有打開。」，「（如何分
      配該三包物品？）甲○○叫我拿給丙○○、丁○○、戊○○。」「調查員說大
      家都這麼講，過去都這麼做，他們叫我回答，第一次筆錄我沒有講，調查說如
      果沒有說就要收押禁見，我就承認，所以檢察官訊問時就承認。」 (見選他卷
      第一三四頁），惟於原審則稱：「（對起訴書所載有何意見？）不實在，當時
      我在偵查中是因為聽信調查員說有證人保護法可以保護我，所以我才在偵查中
      那樣說，但是事實上有六人競選，怎會有搓圓子湯的情事，當天我雖然有去，
      但是去一下就走了，他們說什麼我並不清楚，九十年二月十三日有一個司機拿
      了三包牛皮信封說是甲○○託他來的，其中壹包我拿給丙○○，另一包是否有
      交給丁○○我忘記了，另一包有沒有交給戊○○我也忘記了。」等語，（見原
      審卷三十一頁），乙○○於調查站所述尚非出於自由意志，已如前述，則其於
      檢察官第一次偵訊及第二次偵訊中所稱：甲○○拿三包東西給他，顯係出自於
      調查站中訊問時之誤導，而不能認係出於其自由意志之供述，其原審中所稱：
      「（有一個司機拿了三包牛皮信封）說是甲○○託他來的，：：」部分，僅屬
      傳聞證據，復無其他積極事證可資參佐，則其事後翻供，辯稱是司機拿來的乙
      節，即非無可採。證人林榮堯（當選佳里鎮農會監事）於調查局稱：「（問：
      貴會本屆選舉總幹事候聘人甲○○、理事長人候選人莊東波及你為了透過選舉
      掌控該會經營權，於八十九年底在某餐廳召集理監事規畫人選聚會，決議理、
      監事規畫人選每人交三十萬元，給甲○○作保證金，統一運用，以確保甲○○
      當選總幹事，莊東波當選理事長，你當選常務監事，其詳情為何？）沒那回事
      ，我沒有出席所謂餐廳聚會，也沒有交錢給任何人。」 (見選他卷第八七頁反
      面），理事當選人己○○於調查站稱：「在協調過程他們許以我理事職位，我
      並沒有承諾支付任何款項給甲○○拿去向代表買票，甲○○也沒有給我買票錢
      。」(見選他卷第九四頁反面)，證人戴添溢稱：「 (據本站調查你要交給謝仙
      道的款項係總幹事甲○○拿出交由你轉交？)不是」(見選他卷第九七頁），故
      尚無確實證據證明甲○○拿錢買票，故甲○○有否與乙○○有行賄之意思聯絡
      ，行為分擔，尚屬不能證明，此外亦查無證據證明甲○○確有涉案，自應為無
      罪之諭知。
（二）戊○○部分：被告戊○○否認收受賄款，而事後佛天宮亦有無名氏捐獻之二萬
      元，有佛天宮內壁捐獻紅條照片附選他卷第一二○頁可稽，則究竟戊○○有無
      收受賄款，或係因退款不成，拿去廟中捐獻，戊○○有無因該款而於佳里鎮農
      會理事選舉時為一定之行使，均屬不明，尚難因乙○○證稱伊有將錢交予戊○○，而認戊○○涉犯農會法第四十七條之一第二款之罪，此外亦查無證據證明
      戊○○確有該犯行，被告犯罪不能證明，自應為諭知無罪。
五、原審就甲○○、戊○○部分，諭知無罪，其認事用法核無不合，檢察官上訴意旨
    ，以戊○○係有理事選舉權之人，應有與甲○○共犯農會法第四十七條之一之罪
    等由，指摘原判決此部分不當，非有理由，應予駁回．
據上論結，應依刑事訴訟法第三百六十八條，第三百六十九條第一項前段、第三百六
十四條、第二百九十九條第一項前段，農會法第四十七條之一條第一項第一款、第二
款，刑法第十一條、第七十四條第一款，第四十一條第一項，罰金罰鍰提高標準條例
、第二條判決如主文。
本案經檢察官許仲瑩到庭執行職務。
中    華    民    國      九十一      年      九      月    二十五      日
                                  臺灣高等法院臺南分院刑事第四庭
                                      審判長法官  陳    義    仲
                                            法官  宋    明    蒼
                                            法官  楊    子    莊
右正本證明與原本無異。
不得上訴。
                                      法院書記官  王    全    龍
中    華    民    國      九十一      年      九      月     二十七     日
附錄法條：
農會法第四十七條之一：
農會之選舉有左列行為之一者，處三年以下有期徒刑，得併科三萬元以下罰金：
一  有選舉權之人，要求、期約或收受財物或其他不正利益，而許以不行使其選舉權
    或為一定之行使者。
二  對於有選舉權之人，行求、期約或交付財物或其他不正利益，而約其不行使選舉
    權或為一定之行使者。
三  對於候選人行求、期約或交付財物或其他不正利益，而約其放棄競選或為一定之
    競選活動者。
四  候選人要求、期約或收受財物或其他不正利益，而許以放棄競選或為一定之競選
    活動者。
犯前項之罪者，所收受之財物沒收之。如全部或一部不能沒收時，追徵其價額。
